臺灣高等法院民事判決　　　　　　　 100年度建上易字第32號
上　訴　人　鍾榮翼
　　　　　　黃正宇
上　一　人
訴訟代理人　洪維煌律師
被　上訴人　勁鋒金屬工程有限公司
法定代理人　黃瑞聰
上列當事人間請求給付工程款事件，上訴人對於中華民國100 年
3 月15日臺灣臺北法院99年度建字第165 號第一審判決提起上訴
，本院於100年7月13日言詞辯論終結，判決如下：
    主      文
原判決主文第一項，關於命上訴人鍾榮翼為給付部分，及該部分
假執行之宣告，暨訴訟費用之裁判，均廢棄。
上開廢棄部分，被上訴人在第一審之訴及假執行之聲請，均駁回
。
上訴人黃正宇之上訴駁回。
第一、二審訴訟費用，由上訴人黃正宇負擔二分之一，餘由被上
訴人負擔。
    事實及理由
一、被上訴人起訴主張：上訴人黃正宇委請並指示被上訴人修繕
    上訴人鍾榮翼所有坐落臺北市○○區○○街71巷1 號房屋（
    以下就房屋部分稱系爭房屋，承攬工程部分稱系爭工程），
    上訴人鍾榮翼於民國（下同）98年5 月間與被上訴人簽訂房
    屋修繕承攬工程合約書（下稱系爭合約），約定承攬報酬為
    新台幣（下同）68萬元。被上訴人於98年6 月26日完成系爭
    工程，並經上訴人鍾榮翼、黃正宇（下稱鍾榮翼等2 人）驗
    收完成，惟上訴人鍾榮翼等2 人除給付頭期款10萬元外，尚
    有58萬元餘款未給付，屢向上訴人催討，均置之不理。為此
    本於承攬之法律關係，依民法第505 條第1 項規定，請求上
    訴人連帶給付工程款。求為判決：(一)上訴人鍾榮翼等2 人應
    連帶給付被上訴人58萬元，及自起訴狀繕本送達翌日起至清
    償日止，按年息5%計算之利息。(二)願供擔保以代釋明，請准
    宣告假執行。
二、上訴人則以：
  (一)上訴人鍾榮翼以：
    1.上訴人鍾榮翼與上訴人黃正宇之父親黃福忠為舊識，黃福
      忠見上訴人鍾榮翼所有系爭房屋及坐落之基地有開發利益
      ，遂要求上訴人鍾榮翼將土地部分出賣與伊，惟黃福忠之
      後因投資失利，致土地遭法院拍賣，系爭房屋則遭上訴人
      鍾榮翼閒置。嗣於97年9 月間黃福忠夫婦再請求上訴人鍾
      榮翼以房屋所有權人名義，向法院提起優先承購權之訴訟
      ，並告知將整修系爭房屋供上訴人鍾榮翼居住，且承諾負
      擔全部費用，故系爭房屋雖為上訴人鍾榮翼所有，惟系爭
      工程之洽商或付款、工程設計均係由上訴人黃正宇及黃福
      忠夫婦執行，上訴人鍾榮翼全然不知。
    2.上訴人鍾榮翼於98年6 月26日由上訴人黃正宇陪同，在被
      上訴人以其為向黃福忠夫婦請款為由之哀求下，始在房屋
      修繕承攬工程合約書上簽名，目的僅為讓被上訴人作為向
      黃福忠夫婦請款之用，且檢視工程合約書之筆色、線條完
      全相同，足證係為同日、同時、同支筆於工程驗收時所簽
      ，並無被上訴人所主張上訴人鍾榮翼與其於98年5 月間簽
      約之情事，亦即工程合約書僅係驗收單、請款單，而非合
      約書。另上訴人鍾榮翼未曾見過被上訴人所提之估價單，
      估價單下方之簽名非上訴人鍾榮翼所簽等語，資為抗辯。
  (二)上訴人黃正宇以：
    1.上訴人鍾榮翼向黃福忠表示欲整修系爭房屋以自住，黃福
      忠遂交代上訴人黃正宇代為尋找工程行，故上訴人黃正宇
      乃介紹被上訴人為上訴人鍾榮翼施作系爭工程，並協助處
      理訂約事宜，故被告黃正宇僅於上訴人鍾榮翼與被上訴人
      訂約之初協助處理，並未指示被上訴人為系爭工程之施工
      ，施工期間亦未參與，至於開始施工後亦係由上訴人鍾榮
      翼至現場監工，上訴人黃正宇並無與被上訴人訂立承攬契
      約之意思。
    2.觀諸被上訴人所提房屋修繕承攬工程合約書已記載業主為
      上訴人鍾榮翼，承包商為被上訴人，可證系爭工程承攬契
      約之當事人為上訴人鍾榮翼與被上訴人，上訴人黃正宇並
      非契約當事人；且系爭工程之定金10萬元係由上訴人鍾榮
      翼給付予被上訴人。至於工程合約書末頁所載「現況驗收
      完成黃正宇6/26」，僅係上訴人黃正宇應被上訴人之請求
      為其見證系爭工程已施作完成，俾利被上訴人向上訴人鍾
      榮翼請款，不可據此推論上訴人黃正宇為定作人等語，資
      為抗辯。
三、原審判決上訴人鍾榮翼等2 人應給付被上訴人58萬元及自99
    年4 月17日起至清償日止，按年息5%計算之利息。駁回被上
    訴人其餘之訴。被上訴人就其敗訴部分未據聲明不服。上訴
    人鍾榮翼提起上訴，上訴聲明為：(一)原判決不利於上訴人鍾
    榮翼部分廢棄。(二)上廢棄部分，被上訴人在第一審之訴及假
    執行之聲請均駁回。上訴人黃正宇提起上訴，上訴聲明為：
    (一)原判決不利於上訴人黃正宇部分廢棄。(二)前項廢棄部分，
    被上訴人於原審之訴及假執行之聲請均駁回。被上訴人答辯
    聲明：上訴駁回。
四、本件不爭執事項：被上訴人為系爭工程之承攬人。
五、本件爭點：上訴人鍾榮翼等2 人是否均為系爭工程承攬契約
    之定作人？
六、按當事人互相表示意思一致者，無論其為明示或默示，契約
    即為成立。稱承攬者，謂當事人約定一方為他方完成一定之
    工作，他方俟工作完成，給付報酬之契約，民法第153 條第
    1 項、第490 條定有明文。
  (一)查被上訴人為系爭工程之承攬人，有98年6 月26日房屋修繕
    承攬工程合約書在卷可稽（原審卷第6 至8 頁），兩造不爭
    執，可認為實。
  (二)次查，系爭合約第5 條約定，系爭工程之總價為68萬元，契
    約書面於第6 條旁空白處記載：「已於98年5 月14日支付10
    萬元工程款，尾款尚餘58萬元正」。契約最末頁另記載：「
    依現況驗收完成，黃正宇6/26，黃瑞聰6/26，鍾榮翼」（原
    審卷第6 、8 頁）。
  (三)再查：
    1.被上訴人法定代理人黃瑞聰於(1)本院100 年7 月13日言詞
      辯論期日陳述稱：上訴人鍾榮翼沒有與伊簽承攬工程合約
      書，伊從未向上訴人鍾榮翼請款，都是向上訴人黃正宇請
      款，只有訂金10萬元是上訴人黃正宇透過上訴人鍾榮翼拿
      給伊。房屋如何裝潢是與上訴人黃正宇接洽，工作第一天
      材料進場時，上訴人鍾榮翼跟黃正宇、黃正宇父親都在場
      ，但伊不知道上訴人鍾榮翼是屋主，工程進行10多天，伊
      向上訴人黃正宇要訂金，上訴人黃正宇說跟上訴人鍾榮翼
      有合作關係，會透過上訴人鍾榮翼拿給伊，那時伊才知道
      上訴人鍾榮翼是屋主等語（本院卷第62頁至反面）。(2)於
      原審99年11月9 日言詞辯論期日陳述稱：估價單是伊與上
      訴人黃正宇洽談，整個工程的過程都是與上訴人黃正宇談
      的，房子如何蓋上訴人鍾榮翼都不知道，一直到最後要請
      款的時候，上訴人黃正宇的母親說系爭房屋是上訴人鍾榮
      翼名下，所以相關文書應該由上訴人鍾榮翼來簽，工程合
      約是補簽的，上訴人黃正宇的母親說本來要代付工程款，
      但是後來上訴人黃正宇的父親過世後，他們就不付款了等
      語（原審卷第49頁）。(3)於本院100 年7 月13日言詞辯論
      期日陳述稱：工程進行到後來，因為上訴人黃正宇父親身
      體不適，也進行不下去，伊向上訴人黃正宇催款，他以父
      親身體不適、住院為由一拖半年，等其父親過世，上訴人
      黃正宇表示目前有些困難、治喪為由，要伊等3 個月，3
      個月過了，上訴人黃正宇約伊到工地，將150 萬元草約改
      列成現場估驗單，上訴人黃正宇的母親要付錢。上訴人黃
      正宇的母親說房子不是他們的，她和上訴人鍾榮翼有合作
      關係在，這條錢她要代出，但必須上訴人黃正宇、鍾榮翼
      到現場，驗收完成後，上訴人黃正宇在現場當見證，她才
      願意付這筆錢，伊就依照上訴人黃正宇母親所交代，上訴
      人鍾榮翼現場驗收完後，簽訂要支付58萬元，上訴人黃正
      宇當見證人，傳真給上訴人黃正宇母親後，結果又不付錢
      ，因為他們之間的合作關係，不知何原因破裂等語（本院
      卷第61頁反面至62頁反面）。由上可知，被上訴人承攬系
      爭工程係與上訴人黃正宇接洽，並向上訴人黃正宇請領工
      程款10萬元，工程之尾款亦向上訴人黃正宇請領。
    2.上訴人黃正宇於原審99年12月23日言詞辯論期日陳述稱：
      當初是受父親所託要裝潢系爭房屋，伊才會找被上訴人來
      裝潢等語（原審卷第67頁反面）。可知系爭房屋進行裝潢
      工程，係上訴人黃正宇要求被上訴人施作。
  (四)末查，被上訴人提出98年4 月30日關於系爭房屋進行修繕之
    估價單，其抬頭記載「黃正宇，錦西街」，有估價單在卷可
    稽（原審卷第9頁）。
  (五)綜上事證，被上訴人承攬系爭工程自始及裝潢過程，係與上
    訴人黃正宇接洽，且被上訴人於起訴前係向上訴人黃正宇請
    求給付訂金及尾款，其中10萬元工程款係由上訴人黃正宇給
    付，足認被上訴人與上訴人黃正宇間，就系爭房屋之修繕及
    修繕完後給付工程款互相表示意思一致，系爭工程之承攬契
    約係存在於被上訴人與上訴人黃正宇之間，被上訴人與上訴
    人鍾榮翼間並無就系爭房屋之修繕有承攬之意思表示合致，
    可以認定。
  (六)系爭合約固記載立合約書人為上訴人鍾榮翼。惟查，被上訴
    人自陳系爭合約係事後為向上訴人黃正宇請款而補簽。上訴
    人黃正宇抗辯依系爭合約記載，上訴人鍾榮翼為系爭工程之
    定作人，伊僅為系爭工程之介紹人等語，為不可採。
  (七)綜上，系爭工程之承攬契約係存在於被上訴人與上訴人黃正
    宇之間，上訴人鍾榮翼抗辯伊非承攬契約之定作人，可以採
    信。是以，被上訴人主張依據承攬契約之法律關係，依民法
    第505 條第1 項規定，請求被上訴人黃正宇給付58萬元及自
    起訴狀繕本送達翌日即99年4 月17日起至清償日止，按年息
    5%計算之利息，為有理由。被上訴人依據承攬關係向上訴人
    鍾榮翼請求給付上開金額，為無理由，應予駁回。
七、綜上所述，被上訴人主張本於承攬契約之法律關係，請求上
    訴人黃正宇給付58萬元本息，為有理由，請求上訴人鍾榮翼
    給付58萬元本息部分，為無理由，不應准許。原審判命上訴
    人鍾榮翼給付部分，並為假執行之宣告，自有未洽。上訴人
    鍾榮翼上訴意旨指摘原判決不當，求予廢棄改判，為有理由
    。自應由本院予以廢棄改判，如主文第二項所示。原審判命
    上訴人黃正宇給付部分，並為假執行之宣告，並無不合。上
    訴人黃正宇上訴意旨指摘原判決不當，求予廢棄改判，為無
    理由，應予駁回。
八、本件事證已臻明確，兩造其餘攻擊防禦方法及未經援用之舉
    證，經審酌核與本件判決結果不生影響，不再逐一論述，附
    此敘明。
九、據上論結，本件上訴人鍾榮翼之上訴，為有理由，上訴人黃
    正宇之上訴，為無理由，依民事訴訟法第450 條、第449 條
    第1 項、第78條、第79條，判決如主文。
中    華    民    國    100    年    7    月    27    日
                    民事第二庭
                        審判長法  官  吳謙仁
                              法  官  蘇瑞華
                              法  官  李瓊蔭
正本係照原本作成。
不得上訴。
中    華    民    國   100    年    7     月    28    日
                              書記官  王才生